## aandelenindex

De dataset `economiedata.csv` bevat een gefingeerde verzameling economische gegevens met de variabelen `Jaar`, `Maand`, `Rentepercentage`, `Werkloosheidspercentage` en `Aandelenindex`. Maak een lineair model van `Aandelenindex` op basis van `Rentepercentage` en `Werkloosheidspercentage`.

-   uitkomstvariabele
    -   `Aandelenindex`
-   voorspelvariabelen
    -   `Rentepercentage`
    -   `Werkloosheidspercentage`

**Data**

```{r}
#| label: economie-data
economiedata <- read.csv("data/economiedata.csv")
head(economiedata)
```

Allereerst wordt visueel beoordeeld of er een (lineaire) relatie is tussen de afhankelijke variabele en elk van de onafhankelijke variabelen afzonderlijk.

```{r}
#| label: fig-aandelen-rente
#| fig-cap: "Relatie tussen aandelenindex en rentepercentage."
plot(Aandelenindex ~ Rentepercentage, data = economiedata)
```

Er is een positief lineair verband te zien, als het Rentepercentage omhoog gaat, gaat ook de Aandelenindex omhoog.

```{r}
#| label: aandelen-werkloosheid
#| fig-cap: "Relatie tussen aandelenindex en werkloosheidspercentage."
plot(Aandelenindex ~ Werkloosheidspercentage, data = economiedata)
```

Er is een negatief lineair verband te zien, als het Werkloosheidspercentage omhoog gaat, gaat de Aandelenindex omlaag.

**Model**

```{r}
#| label: economie-model
model <- lm(Aandelenindex ~ Rentepercentage + Werkloosheidspercentage, 
			data = economiedata)
summary(model, correlation = TRUE) # met extra een matrix van de correlaties
```
