## inkomen-ervaring

In dit voorbeeld [@buijsStatistiekOmMee1991, pag. 303] wordt het verband onderzocht tussen het inkomen (x €1000) en het aantal jaren ervaring van een groep managers.

```{r}
#| label: ink-erv-data

mydata <- data.frame(ervaring = c(5, 10, 8, 15, 12), 
					 inkomen = c(60, 80, 90, 120, 100))
mydata
```

Allereerst wordt een spreidingsdiagram gemaakt.

```{r}
#| label: fig-ink-erv
#| fig-cap: "Relatie tussen inkomen en aantal jaren ervaring."

plot(inkomen ~ ervaring, data = mydata,
	 xlab = "Ervaring (jaren)", ylab = "Inkomen (x €1000)")

```

Opstellen lineair model: $inkomen = b_0 + b1 * ervaring$

```{r}
#| label: fig-ink-erv-model
model <- lm(inkomen ~ ervaring, data = mydata)
summary(model)
```

De regressievergelijking wordt dus $inkomen = 34.828 + 5.517*ervaring$

De geschatte waarden (berekend volgens de regressievergelijking) en residuen zijn

```{r}
#| label: fig-ink-erv-fitted
model$fitted.values
model$residuals
```

```{r}
#| label: fig-ink-erv-residu
#| fig-cap: "Residuen bij lineair model Inkomen-Ervaring."
plot(model$residuals, 
	 main = "Residuen model Inkomen-Ervaring", ylab = "Residuen")
abline(h = mean(model$residuals))
```

Je kunt zien dat de residuen willekeurig verdeeld zijn en het gemiddelde nagenoeg 0 is.
